臺灣高等法院刑事判決　　　　　　　　96年度上訴字第3214號
　上　訴　人　臺灣臺北地方法院檢察署檢察官
　上　訴　人
　即　被　告　甲○○
　　　　　　　乙○○
上列上訴人因被告違反護照條例案件，不服臺灣臺北地方法院96
年度訴字第396號，中華民國96年7月12日第一審判決（起訴案號
：臺灣臺北地方法院檢察署 95年度偵字第12156號），提起上訴
，本院判決如下：
    主  文
原判決撤銷。
甲○○將國民身分證交付他人，以供冒名申請護照，處拘役伍拾
日，減為拘役貳拾伍日，如易科罰金，以銀元佰元即新臺幣玖
佰元折算壹日。
乙○○受託申請護照，明知他人交付國民身分證以供冒名申請護
照及冒用之照片之事實，仍代申請，處拘役伍拾日，減為拘役貳
拾伍日，如易科罰金，以銀元佰元即新臺幣玖佰元折算壹日。
    事  實
一、甲○○與乙○○係兄弟關係，均明知真實姓名、年籍不詳之
    成年男子欲冒用甲○○之名義出國，於民國（下同）91年10
    月29日前某日，甲○○將其所有之國民身分證及該名成年男
    子之照片，在其台北市○○區○○街 17號2樓住處交予乙○
    ○，委由乙○○於同年月29日，持上開甲○○之國民身分證
    及該成年男子之照片，前往臺北市○○區○○路一段二之二
    號五樓之外交部領事事務局，代為填寫甲○○名義之中華民
    國普通護照申請書，並於該申請書上貼用甲○○之國民身分
    證影本及該名成年男子之相片，復於申請人簽名欄代為簽立
    甲○○之署押，向外交部領事事務局申辦甲○○之護照，經
    該局人員於翌日（即91年10月30日）核發甲○○名義、00
    0000000號之護照，乙○○領取後即將之交付予甲○
    ○，由甲○○將其名義之護照轉交予該名成年男子，而該名
    成年男子旋於同年11月22日持用該護照出境，迄今仍未返國
    。嗣於 95年2月26日，因甲○○以其國民身分證遺失為由，
    前往臺北市文山區第二戶政事務所辦理補發時，經該戶政事
    務所人員發現戶籍資料上登記甲○○因出境二年未歸，已於
    93年12月28日遷出登記，而查知上情。
二、案經臺北市政府警察局文山二分局移送臺灣臺北地方法院檢
    察署檢察官偵查起訴。
    理  由
一、訊據上訴人即被告甲○○供承有於上開時地將其本人之國民
    身分證交付予其弟乙○○代辦護照，護照申辦下來後，乙○
    ○有將護照交給渠之事實，惟否認有何違反護照條例之犯行
    ，辯稱：伊是將伊的身分證及相片交給乙○○去辦理護照，
    護照申辦下來後，乙○○有交給伊，但是伊因工作繁忙，沒
    有出國，也未檢查護照上照片有無問題，後來護照就遺失了
    ，伊沒有把護照交給其他人云云﹔上訴人即被告乙○○供承
    有於上開時地受其兄甲○○之託，前往外交部領事事務局辦
    理護照，並於領取核發下來之護照後，將之交付予甲○○之
    事實，惟否認有何違反護照條例之犯行，辯稱：甲○○將其
    國民身分證及相片交給伊去辦理護照，伊填寫完護照申請書
    後，就將申請書、相關證件及相片交給櫃檯，相片是由櫃臺
    人員代為黏貼的，伊拿到護照後，並未核對，即將之交予甲
    ○○云云。經查：
(一)被告甲○○於91年10月間某日，先將其所有之國民身分證交
    付予被告乙○○以代辦護照，由被告乙○○於91年10月29日
    ，前往外交部領事事務局填寫被告甲○○名義之中華民國普
    通護照申請書，並於申請書上貼用被告甲○○之國民身分證
    影本及於申請人簽名欄代為簽立被告甲○○之署押後，向外
    交部領事事務局申請辦理被告甲○○名義之護照，經該局人
    員受理後，於91年10月30日核發被告甲○○名義、0000
    00000號之護照乙本，經通知領取後，由被告乙○○領
    取後即將之交付予被告甲○○等情，此據被告甲○○及乙○
    ○所是認，並有外交部領事事務局95年3月1日領一字第０九
    五五二０八九六九０號函檢送被告甲○○名義之中華民國普
    通護照申請書及委任書乙份在卷可稽（見偵查卷第17至19頁
    ）。
(二)被告甲○○固辯稱：伊是將本人之身分證及相片交予乙○○
    去申請辦理護照的云云﹔被告乙○○則辯稱：伊去申請辦理
    護照時，只有黏貼甲○○之身分證影本於申請書上，而將照
    片交由櫃檯人員代為黏貼的云云，茲依該被告甲○○名義之
    中華民國普通護照申請書上以觀，其上所黏貼之成年男子相
    片並非被告甲○○本人之相片，此並為被告甲○○所供認，
    且有上開中華民國普通護照申請書乙份在卷可證，嗣於91年
　　11月22日，該照片所示之真實姓名、年籍不詳之成年男子，
  　即持上開甲○○名義之護照出境，迄未入境等情，並有入出
    國日期證明書乙紙在卷可參（見偵查卷第14頁），而依證人
    即當時負責辦理甲○○護照事宜之外交部領事事務局護照組
    人員林碧滿於原審法院審理時證稱：一般民眾前往外交部領
    事事務局辦理護照之流程，需先到填表區填寫申請書，並將
    相片黏貼於申請書上，櫃臺承辦人員方予以受理，漏貼照片
    ，我們也是請他們回去填表區重新貼，櫃臺承辦人員並無代
    為黏貼相片之情形，我們有規定，照片要本人貼好，英文名
    字也是要本人寫好，我們不能代辦。申請護照需要兩張照片
    ，一張是貼在申請書上，是實貼，另一張是浮貼，浮貼這張
    是將來用在護照上的照片，收到申請書後，會核對照片與本
    人是否相符，但如果是代辦的情形，有時會無法馬上察覺到
    。申請護照當天不會拿到護照，需要一至四個不等之工作天
    ，且承辦人員於核發護照時，會提醒代辦人或申請人需檢視
    護照資料是否正確，核對資料完全後，才可以離開櫃檯，如
    果發現英文名字或是照片有問題，要馬上反應，我們會馬上
    作處理，因為這會影響到民眾出境的權利云云（見原審卷第
    46至49頁），茲主管護照申請之外交部領事事務局既規定申
    請護照時，申請人或代辦人應於護照申請書上自行黏貼申請
    人之照片，則被告乙○○所辯照片係交予櫃檯人員代為黏貼
    云云，是否屬實，已非無疑，而上開被告甲○○名義申請之
    護照係於91年10月30日所核發，並非於被告乙○○代被告甲
    ○○於91年10月29日申請護照之當日所核發，此有上開被告
    甲○○名義之中華民國普通護照申請書及外交部領事事務局
    九十六年五月九日領一字第０九六五二０五七０００號函乙
    份附卷可參，茍如被告乙○○所述申請時係將照片交由櫃檯
    人員代為黏貼致發生錯誤乙情，然以護照係攸關是否得出入
    境之重大事項，發照櫃檯人員除口頭提醒民眾需當場確實核
    對護照，並於櫃檯貼有此警示標語，惟何以被告乙○○於申
    請翌日前往領取護照時，未即當場發現護照所黏貼之照片與
    本人甲○○有異，且未馬上向承辦人員表示異議，即將護照
    攜回後，交予被告甲○○，而被告甲○○於收受該護照後，
    竟亦未就此與己身權利密切相關之護照所黏貼之照片與本人
    有誤乙情表示異議，並即向申請單位反應，此實均與常情有
    違，被告甲○○固以當時因工作忙碌沒有出國，也未檢查護
    照有無問題，後來護照就遺失了等語為辯，惟查護照為個人
    身分重要證件，且有效期限長達十年之久，一般人均會小心
    注意保管，倘不慎遺失，應會立即報警處理，而被告甲○○
    於取得上開護照後，竟未詳加查看，且隨意放置，遺失後亦
    未立即報警處理，實與社會上一般人保管護照之情形有別，
    而與常情有違，況查，臺北市文山區第二戶政事務所因認被
    告甲○○有於91年11月22日出境，迄今滿二年未入境，而依
    規定，於93年12月17日寄送通知書至其位於台北市○○區○
　　○街17號 2樓之住處，通知其如未出境，應攜帶護照等資料
  　前往該所查詢出境資料，如未依限提出，該所將代辦戶籍遷
    出登記等情，此有臺北市文山區第二戶政事務所九十六年四
    月二十五日北市文二戶字第０九六三０二九六六００號函乙
    份在卷可稽，是被告甲○○茍因有重大疏失而不知其所有之
    護照遭人持以出境，然其於收受上開通知書時，亦應及時前
    往戶政事務所辦理相關事宜，詎其竟仍置之不理，實與常理
    相違，綜上，被告甲○○及乙○○顯均明知真實姓名、年籍
　　不詳之成年男子因欲冒用被告甲○○之名義出國，而由被告
  　甲○○於91年10月29日前某日，將其本人之國民身分證及該
    名成年男子之照片，交由被告乙○○於同年月29日前往外交
    部領事事務局，代為填寫以甲○○名義申請之中華民國普通
    護照申請書，並於申請書上貼用甲○○之國民身分證影本及
    該成年男子之相片，向外交部領事事務局申辦甲○○之護照
    ，經該局人員於翌日核發護照，被告乙○○即將該護照交付
    予被告甲○○，而由被告甲○○將之轉交予該名成年男子持
    用該護照出境，被告甲○○及乙○○上揭所辯各節，要係卸
    責之詞，而無足採，事證明確，被告犯行，應堪認定。
二、被告甲○○將其國民身分證交付他人，以供真實姓名、年籍
    不詳之成年男子冒名申請護照之行為，核其所為，係犯護照
    條例第二十三條第三項之罪（公訴意旨原認被告甲○○上揭
    所為，係違反護照條例第二十三條第五項之罪嫌，惟經實行
    公訴之檢察官於原審法院96年6月25日審理時，當庭以言詞
    更正起訴法條為護照條例第二十三條第三項之罪嫌，有原審
    法院 96年6月25日審判筆錄在卷可參）。又被告乙○○明知
    被告甲○○交付國民身分證以供真實姓名、年籍不詳之成年
    男子冒名申請護照，及冒用之照片之事實，仍受託代為申請
    護照之行為，核其所為，係犯護照條例第二十三條第五項之
    罪。原審以被告甲○○、乙○○二人上述犯行事證明確，予
　　以論罪科刑，固非無見，惟查本件被告甲○○、乙○○二人
  　所犯時間均係在96年 4月24日以前，合於中華民國96年罪犯
    減刑條例第2條第1項第 3款減刑之規定，原審未及依法為減
    刑，尚有未洽，是被告甲○○、乙○○二人上訴意旨猶否認
    有本件犯行，固無理由，惟檢察官執此提起上訴，則有理由
    ，原判決既有可議之處，自應由本院予以撤銷改判，爰審酌
    被告甲○○、乙○○二人之素行，犯罪之動機、目的、手段
    ，為使真實姓名、年籍不詳之成年男子持中華民國核發予被
    告甲○○名義之護照出國，因而紊亂我國入出境之國境秩序
    ，且損害我國國際形象，所致生之危害及犯罪後之態度等一
　　切情狀，仍各量處拘役50日，並依中華民國96年罪犯減刑條
  　例第2條第1項第3款之規定，減為拘役 25日。而查被告二人
    行為後，刑法第41條業已修正，並於94年2月2日經總統公布
    ，於95年7月1日施行，修正前刑法第41條第1項前段規定：
    「犯最重本刑為5年以下有期徒刑以下之刑之罪，而受6個月
    以下有期徒刑或拘役之宣告，因身體、教育、職業、家
　　庭之關係或其他正當事由，執行顯有困難者，得以1元以上3
  　元以下折算一日，易科罰金。」，又行為人行為時之易科罰
    金折算標準，依修正前罰金罰鍰提高標準條例第2條前段（
    現已刪除）規定，就其原定數額提高為100倍折算1日，則被
    告行為時之易科罰金折算標準，應以銀元300元折算1日，經
    折算為新臺幣後，應以新臺幣900元折算為一日。惟95年7月
　　1 日修正公布施行之刑法第1條第1項前段則規定：「犯最重
  　本刑為五年以下有期徒刑以下之刑之罪，而受六個月以下有
    期徒刑或拘役之宣告者，得以新臺幣一千元、二千元或三千
    元折算一日，易科罰金。」，比較修正前後之易科罰金折算
    標準，以95年7月1日修正公布施行前之規定，較有利於被告
    二人，依刑法第2條第1項之規定，並依修正前刑法第41條第
    1項前段規定，諭知易科罰金之折算標準。
據上論斷，應依刑事訴訟法第369條第1項前段、第364條、第299
條第1項前段，護照條例第23條第3項、第23條第5項，刑法第11
條、第2條第1項前段、修正前刑法第41條第1項前段，中華民國
96年罪犯減刑條例第2條第1項第3款、第7條、第9條，罰金罰鍰
提高標準條例第1條前段、廢止前罰金罰鍰提高標準條例第2條，
判決如主文。
本案經檢察官吳慧蘭到庭執行職務。
中　　華　　民　　國　　96　　年　　8 　　月　　31　　日
 　　　　　 刑事第五庭    審判長法　官　吳  敦
                                法　官　吳啟民
                                法　官　張傳栗
以上正本證明與原本無異。
如不服本判決，應於收受送達後十日內向本院提出上訴書狀，其
未敘述上訴之理由者並得於提起上訴後十日內向本院補提理由書
（均須按他造當事人之人數附繕本）。
                                書記官  李佩真
中　　華　　民　　國　　96　　年　　8 　　月　　31　　日
附錄：本案論罪科刑法條全文
護照條例第二十三條
偽造、變造國民身分證以供申請護照，足以生損害於公眾或他人
者，處五年以下有期徒刑、拘役或科或併科新臺幣五十萬元以下
之罰金。
行使前項文書者，亦同。
將國民身分證交付他人或謊報遺失，以供冒名申請護照者，處五
年以下有期徒刑、拘役或科或併科新臺幣十萬元以下之罰金。
前項冒用名義者，亦同。
受託申請護照，明知第一項至第四項事實或偽造、變造或冒用之
照片，仍代申請者，處五年以下有期徒刑、拘役或科或併科新臺
幣十萬元以下之罰金。
